---
title: 回帰分析
subtitle: 予測と発展的なモデル
author: 村田 昇
license: "CC BY-NC"
csl: _quarto/csl/apa.csl            # 文献の書式 (本文は (著者, 年))
link-citations: true
cite-aside-max: 2                   # 引用が 3 件以上のスライドでは書誌を脚注欄に出さない (lib/cite-aside.lua)
format:
  revealjs: 
    theme:
      - default
      - _quarto/scss/oerreveal.scss          # structure
      - _quarto/scss/indigo-palette.scss    # colours  (jade- / dracula- / lavender- / burgundy-palette)
      - _quarto/scss/lecture-deck.scss       # decoration (+ line-deck / logo-deck)
      - _quarto/scss/parts.scss              # 部品: .muted .kpi .flow-arrow .formulation など
      - _quarto/scss/iframe.scss
      - _quarto/scss/title-bg.scss
      - _quarto/scss/text-size.scss
    slide-level: 3
    max-scale: 2.0 
    embed-resources: true
    include-in-header:
      - _quarto/lib/mathjax-fix.html
      - _quarto/lib/pixel-snap.html     # スライドの位置を整数ピクセルに (Safari のぼやけ対策)
    center: true
    controls: true
    controls-layout: bottom-right
    controls-back-arrows: visible
    controls-tutorial: true
    navigation-mode: vertical
    auto-stretch: false
  pdf:
    keep-tex: true
    echo: false
    pdf-engine: lualatex
    include-in-header: 
      - text: |
          \usepackage{luatexja-preset}
          \usepackage{mathtools}
          \mathtoolsset{showonlyrefs,showmanualtags}	    
      - _quarto/tex/fig-scale.tex
      - _quarto/tex/table-center.tex
      - _quarto/tex/callout-title-gothic.tex
      - _quarto/tex/gt-table-tight.tex
  html: 
    self-contained: false
    grid: 
      margin-width: 350px
    code-fold: true
revealjs-plugins:
  - pointer
pointer:
  color: "rgba(255, 0, 0, 0.4)"
  pointerSize: 120
  alwaysVisible: false
knitr:
  opts_chunk:
    fig.align: center
execute:
  warning: false
  message: false
  fig-height: 5
  fig-width: 5
filters:                          # 節扉は見出しをそのまま出す (section-toc は使わない)
  - _quarto/lib/no-hrule.lua
  - _quarto/lib/iframe.lua
  - _quarto/lib/cite-aside.lua    # 各スライドで引用した文献の書誌を脚注欄に出す (revealjs のみ)
  - _quarto/lib/text-size.lua   # .text-NN / .math-NN を PDF でも効かせる

---



```{r}
### 第3講 資料
```

```{r}
#' このファイルには資料の中の例題や演習問題の解答例があります
#' コメント行は "#'" で開始され，RStudio では緑(既定値)で表示されます
#' コメント内の "@..." は
#'   @exercise 例題 (スライドの説明と並行して実習)
#'   @practice 演習 (時間を取って各自で実習)
#'   @notes 注意 (講義の補足説明)
#'   @appendix 補遺 (講義では扱い切れなかった付加的な事柄)
#' のタグで，RStudio では青(既定値)でハイライトされます
#'
library(conflicted)
conflicts_prefer(
    dplyr::filter(),
    dplyr::select(),
    dplyr::lag(),
    )
library(tidyverse)
library(ggfortify)     # 分析結果の視覚化にggplotを利用するためのパッケージ
library(GGally)
library(ggrepel)
library(gt)            # 表を作成するためのパッケージ
library(gtsummary)
library(broom)
library(broom.helpers) # gtsummary のいくつかの関数で利用(インストールされていれば不要)
library(MASS)          # パッケージ MASS に含まれる判別分析のための関数を利用
library(cluster)       # クラスタ分析のためのパッケージ
library(ggdendro)      # ggplot でデンドログラムを描くためのパッケージ
library(tsibble)       # 時系列を扱うためのパッケージ
library(feasts)        # ggplotで時系列を扱うための拡張パッケージ
library(fable)         # 時系列関連
library(ggtime)        # 時系列関連
#' 日本語表示の設定
#' 出力形式に応じた作図デバイス
if (knitr::is_latex_output()) knitr::opts_chunk$set(dev = "cairo_pdf")

#' 日本語表示の設定
if (Sys.info()["sysname"] == "Darwin") {
    jp_font <- if (knitr::is_latex_output()) {
                   "Hiragino Maru Gothic ProN"   # cairo は fontconfig 経由なのでファミリ名
               } else {
                   "HiraMaruProN-W4"             # quartz/AGG は PostScript 名
               }
    theme_update(text = element_text(family = jp_font))
    update_geom_defaults("text", list(family = theme_get()$text$family))
    update_geom_defaults("label", list(family = theme_get()$text$family))
    update_geom_defaults("text_repel", list(family = theme_get()$text$family))
    update_geom_defaults("label_repel", list(family = theme_get()$text$family))
} else {
    jp_font <- NULL
}
```

::: {.content-visible when-format="pdf"}
```{=latex}
\figfitboth
\setlength{\figmaxheight}{0.42\textheight}
\setlength{\figmaxwidth}{0.84\textwidth}
```
:::


# 講義の内容

-   第1回: 回帰モデルの考え方と推定
-   第2回: モデルの評価
-   **第3回: モデルによる予測と発展的なモデル**


# 回帰分析の復習


## 線形回帰モデル

-   **目的変数** を **説明変数** で説明する関係式を構成
    -   説明変数: $x_1,\dotsc,x_p$ (p次元)
    -   目的変数: $y$ (1次元)
-   **回帰係数** $\beta_0,\beta_1,\dotsc,\beta_p$ を用いた一次式
    
    \begin{equation}
      y=\beta_0+\beta_1x_1+\dotsb+\beta_px_p
    \end{equation}
-   **誤差項** を含む確率モデルで観測データを表現
    
    \begin{equation}
      y_i=\beta_0+\beta_1 x_{i1}+\cdots+\beta_px_{ip}+\epsilon_i
      \quad (i=1,\dotsc,n)
    \end{equation}


## 問題設定

-   確率モデル
    
    \begin{equation}
      \boldsymbol{y}
      =X\boldsymbol{\beta}+\boldsymbol{\epsilon},
      \quad\boldsymbol{\epsilon}\sim\text{確率分布}
    \end{equation}
-   式の評価 : **残差平方和** の最小化による推定
    
    \begin{equation}
      S(\boldsymbol{\beta})
      =(\boldsymbol{y}-X\boldsymbol{\beta})^{\mathsf{T}}
      (\boldsymbol{y}-X\boldsymbol{\beta})
    \end{equation}


## 解とその一意性

-   解の条件 : **正規方程式**
    
    \begin{equation}
      X^{\mathsf{T}}X\boldsymbol{\beta}
      =X^{\mathsf{T}}\boldsymbol{y}
    \end{equation}
-   解の一意性 : **Gram 行列** $X^{\mathsf{T}}X$ が正則
    
    \begin{equation}
      \hat{\boldsymbol{\beta}}
      =
      (X^{\mathsf{T}}X)^{-1}
      X^{\mathsf{T}}\boldsymbol{y}  
    \end{equation}


# 解析の事例


## 気温に影響を与える要因の分析

-   気象庁より取得した東京の気候データ (再掲)
    -   気象庁 <https://www.data.jma.go.jp/gmd/risk/obsdl/index.php>


### データの概要 {.head-center .fig-tall}

```{r}
#' 東京の気候データを用いた例
#' データの読み込み
tw_data <-
  read_csv("data/tokyo_weather.csv") |>
  mutate(date = date(paste(year,month,day,sep="-")), .before = 1) |>
  select(-c(year,month,day,day_of_week)) |>
  set_names(c("日付","気温","降雨","日射","降雪","風向","風速","気圧","湿度","雲量"))
tw_subset <- read_csv("data/tokyo_weather.csv") |>
  filter(month == 8) |> # 9月のデータの抽出
  mutate(date = date(paste(year,month,day,sep="-")), .before = 1) |>
  select(-c(year,month,day,day_of_week)) |>
  set_names(c("日付","気温","降雨","日射","降雪","風向","風速","気圧","湿度","雲量"))
#' モデル式
tw_formula1 <- 気温 ~ 気圧
tw_formula2 <- 気温 ~ 日射
tw_formula3 <- 気温 ~ 気圧 + 日射
tw_formula4 <- 気温 ~ 気圧 + 日射 + 湿度
tw_formula5 <- 気温 ~ 気圧 + 日射 + 雲量
#' 推定
tw_lm1 <- lm(tw_formula1, data = tw_subset, y = TRUE)
tw_lm2 <- lm(tw_formula2, data = tw_subset, y = TRUE)
tw_lm3 <- lm(tw_formula3, data = tw_subset, y = TRUE)
tw_lm4 <- lm(tw_formula4, data = tw_subset, y = TRUE)
tw_lm5 <- lm(tw_formula5, data = tw_subset, y = TRUE)
```

```{r}
#' データの整理
tw_tbl <-
  tw_subset |>
  mutate(日付 = as.character(日付)) |> # pdfの表示
  gt()
```

::: {.content-visible when-format="html"}
::: {.scroll-tall}
```{r}
#| tbl-cap: "東京の8月の気候データ"
tw_tbl
```
:::
:::

::: {.content-visible when-format="pdf"}
```{r}
#| tbl-cap: "東京の8月の気候データ"
tw_tbl |>
  tab_options(table.font.size = 12,
              heading.title.font.size = "normal",
              heading.subtitle.font.size = "small",
              table.width = pct(80),
              latex.tbl.pos = "h") |>
  as_latex()
```
:::


### モデルの検討 {.head-center .fig-tall}

::: {.center-block}
-   気温を説明する5種類の線形回帰モデル
    -   モデル1 : 気温 = F(気圧)
    -   モデル2 : 気温 = F(日射)
    -   モデル3 : 気温 = F(気圧, 日射)
    -   モデル4 : 気温 = F(気圧, 日射, 湿度)
    -   モデル5 : 気温 = F(気圧, 日射, 雲量)
:::


### 関連するデータの散布図 {.head-center .fig-tall}

```{r}
#| fig-width: 5.5
#' 関連するデータの散布図
tw_subset |>
  select(気温,気圧,日射,湿度,雲量) |>
  ggpairs()
```


### 観測値とあてはめ値の比較 {.head-center .fig-tall}

```{r}
#| fig-width: 6
#' 観測値とあてはめ値の比較
tw_subset |>
  mutate(モデル1 = fitted(tw_lm1),    # モデルごとに予測値をデータフレームに追加
         モデル2 = fitted(tw_lm2),
         モデル3 = fitted(tw_lm3),
         モデル4 = fitted(tw_lm4),
         モデル5 = fitted(tw_lm5)) |>
  pivot_longer(starts_with("モデル"), # モデルをラベルとして予測値をまとめる
               names_to = "model", values_to = "fitted") |>
  ggplot(aes(x = 気温, y = fitted)) + # 気温の実測値をx軸，予測値をy軸で表示
  geom_abline(slope = 1, intercept = 0, colour = "red") + # 基準線
  geom_point(aes(colour = model, shape = model)) + # 予測値をモデル別に表示
  labs(y = "あてはめ値") 
```


### 寄与率

-   **決定係数** (R-squared)
    
    \begin{equation}
      R^2
      =
      1-\frac{\sum_{i=1}^n\hat{\epsilon}_i^2}{\sum_{i=1}^n(y_i-\bar{y})^2}
    \end{equation}
-   **自由度調整済み決定係数** (adjusted R-squared)
    
    \begin{equation}
      \bar{R}^2
      =
      1-\frac{\frac{1}{n{-}p{-}1}\sum_{i=1}^n\hat{\epsilon}_i^2}
      {\frac{1}{n{-}1}\sum_{i=1}^n(y_i-\bar{y})^2}
    \end{equation}
    
    -   不偏分散で補正


### 決定係数($R^{2}$・Adjusted $R^{2}$)によるモデルの比較 {.head-center .fig-tall}

```{r}
#' 関数 gtsummary::tbl_regression() を利用して結果をまとめる
my_gts <- function(x){
  tbl_regression(x) |>
    add_significance_stars(
      hide_se = TRUE,
      pattern = "{estimate}({std.error}){stars}"
    ) |>
    modify_header(label = "**変数**",
                  estimate = "**係数(SE)**") |>
    remove_abbreviation() |>
    modify_abbreviation("SE = 標準誤差") |>
    add_glance_table(
      include = c(r.squared,adj.r.squared))}
tw_gt <- 
  tbl_merge(
    tbls = list(
      my_gts(tw_lm1),
      my_gts(tw_lm2),
      my_gts(tw_lm3),
      my_gts(tw_lm4),
      my_gts(tw_lm5)),
    tab_spanner = paste0("モデル",1:5)) |>
  modify_table_body(
    ~.x |> arrange(factor(variable,
                          levels = c("気圧",
                                     "日射",
                                     "湿度",
                                     "雲量")))
  ) |>
  as_gt()
```

::: {.content-visible when-format="html"}
::: {.scroll-tall}
```{r}
tw_gt |>
  tab_options(table.font.size = px(16 * 1.2))
```
:::
:::

::: {.content-visible when-format="pdf"}
```{r}
#| tbl-cap: "決定係数によるモデルの比較"
tw_gt |> 
  tab_options(table.font.size = 12,
              heading.title.font.size = "normal",
              heading.subtitle.font.size = "small",
              latex.tbl.pos = "h") |>
  as_latex()
```
:::


### $F$統計量による検定

-   説明変数のうち1つでも役に立つか否かを検定する
    -   帰無仮説 $H_{0}$ : $\beta_1=\dotsb=\beta_p=0$
    -   対立仮説 $H_{1}$ : $\exists j\;\beta_j\neq0$ (少なくとも1つは役に立つ)
-   **$F$統計量** : 決定係数(または残差)を用いて計算
    
    \begin{equation}
      F
      =\frac{n{-}p{-}1}{p}\frac{R^2}{1-R^2}
    \end{equation}
-   $p$値 : 自由度 $p,n{-}p{-}1$ の $F$分布で計算


### $F$統計量によるモデルの比較 {.head-center .fig-tall}

```{r}
#' 関数 gtsummary::tbl_regression() を利用して結果をまとめる
my_gts <- function(x){
  tbl_regression(x) |>
    add_significance_stars(
      hide_se = TRUE,
      pattern = "{estimate}({std.error}){stars}"
    ) |>
    add_glance_table(include = c(r.squared,statistic,p.value)) |>
    modify_header(label = "**変数**",
                  estimate = "**係数(SE)**") |>
    remove_abbreviation() |>
    modify_abbreviation("SE = 標準誤差")
}
tw_gt <- 
  tbl_merge(
    tbls = list(
      my_gts(tw_lm1),
      my_gts(tw_lm2),
      my_gts(tw_lm3),
      my_gts(tw_lm4),
      my_gts(tw_lm5)),
    tab_spanner = paste0("モデル",1:5)) |>
  modify_table_body(
    ~.x |> arrange(factor(variable,
                          levels = c("気圧",
                                     "日射",
                                     "湿度",
                                     "雲量")))
  ) |>
  as_gt()
```

::: {.content-visible when-format="html"}
::: {.scroll-tall}
```{r}
tw_gt |>
  tab_options(table.font.size = px(16 * 1.2))
```
:::
:::

::: {.content-visible when-format="pdf"}
```{r}
#| tbl-cap: "F統計量によるモデルの比較"
tw_gt |> 
  tab_options(table.font.size = 12,
              heading.title.font.size = "normal",
              heading.subtitle.font.size = "small",
              latex.tbl.pos = "h") |>
  as_latex()
```
:::


### $t$統計量による検定

-   回帰係数 $\beta_j$ が回帰式に寄与するか否かを検定する
    -   帰無仮説 $H_{0}$ : $\beta_j=0$
    -   対立仮説 $H_{1}$ : $\beta_j\neq0$ ($\beta_j$ は役に立つ)
-   **$t$統計量** : 各係数ごと，$\zeta$ は $(X^{\mathsf{T}} X)^{-1}$ の対角成分
    
    \begin{equation}
      t=\frac{\hat{\beta}_j}{\hat{\sigma}\zeta_{j}}
    \end{equation}
-   $p$値 : 自由度 $n{-}p{-}1$ の $t$分布を用いて計算


### $t$統計量によるモデルの比較 {.head-center .fig-tall}

```{r}
#' 関数 gtsummary::tbl_regression() を利用して結果をまとめる
my_gts <- function(x){
  tbl_regression(x, intercept = TRUE) |>                      # 標準の表
    modify_column_unhide(columns = c(statistic)) |> # 標準誤差とt統計量を表示
    add_significance_stars(
      pattern = "{estimate}({std.error})"
    ) |>
    add_significance_stars(
      hide_ci = TRUE,
      hide_se = TRUE,
      hide_p = FALSE,
      pattern = "{p.value}{stars}"
    ) |>
    modify_header(label = "**変数**",
                  estimate = "**係数(SE)**",
                  statistic = "**t統計量**",
                  p.value = "**p値**") |>
    remove_abbreviation() |>
    modify_abbreviation("SE = 標準誤差")
} 
my_gts <- function(x){
  tbl_regression(x, intercept = TRUE) |>            # 標準の表
    modify_column_unhide(columns = c(statistic)) |> # 標準誤差とt統計量を表示
    add_significance_stars(
      hide_ci = TRUE,
      hide_se = FALSE,
      hide_p = FALSE,
      pattern = "{p.value}{stars}"
    ) |>
    modify_header(label = "**変数**",
                  estimate = "**係数**",
                  std.error = "**SE**",
                  statistic = "**t統計量**",
                  p.value = "**p値**") |>
    remove_abbreviation() |>
    modify_abbreviation("SE = 標準誤差")
} 
tw_gt <- 
  tbl_merge(
    tbls = list(
      ## my_gts(tw_lm1),
      ## my_gts(tw_lm2),
      my_gts(tw_lm3),
      my_gts(tw_lm4),
      my_gts(tw_lm5)),
    tab_spanner = paste0("モデル",3:5)) |>
  ## tab_spanner = paste0("モデル",1:5)) |>
  modify_table_body(
    ~ .x |> arrange(factor(variable,
                           levels = c("(Intercept)",
                                      "気圧",
                                      "日射",
                                      "湿度",
                                      "雲量")))
  ) |>
  as_gt()
```

::: {.content-visible when-format="html"}
::: {.scroll-tall}
```{r}
tw_gt |>
  tab_options(table.font.size = px(16 * 1.2))
```
:::
:::

::: {.content-visible when-format="pdf"}
```{r}
#| tbl-cap: "t統計量によるモデルの比較"
tw_gt |>
  tab_options(table.font.size = 12,
              heading.title.font.size = "normal",
              heading.subtitle.font.size = "small",
              latex.tbl.pos = "h") |>
  as_latex()
```
:::


### 診断プロットによる評価

-   回帰モデルのあてはまりを視覚的に評価
    -   **Residuals vs Fitted** : あてはめ値(予測値)と残差の関係 
        (誤差の均一性)
    -   **Normal Q-Q** : 標準化残差と標準正規分布の比較 
        (残差の正規性)
    -   **Scale-Location** : あてはめ値と標準化残差の関係 
        (分散の均一性)
    -   **Residuals vs Leverage** : 標準化残差とテコ比の関係 
        (外れ値)


### モデル3の診断プロット {.head-center .fig-tall}

```{r}
#' 診断プロット (モデル3)
autoplot(tw_lm3)
```


### モデル4の診断プロット {.head-center .fig-tall}

```{r}
#' 診断プロット (モデル4)
autoplot(tw_lm4)
```


### モデル5の診断プロット {.head-center .fig-tall}

```{r}
#' 診断プロット (モデル5)
autoplot(tw_lm5)
```


# 回帰モデルによる予測


## 予測

-   新しいデータ (説明変数) $\boldsymbol{x}$ に対する **予測値**
    
    \begin{equation}
      \hat{y}
      =
      (1,\boldsymbol{x}^{\mathsf{T}})\hat{\boldsymbol{\beta}},
      \qquad
      \hat{\boldsymbol{\beta}}
      =
      (X^{\mathsf{T}}X)^{-1}
      X^{\mathsf{T}}\boldsymbol{y}
    \end{equation}
-   予測値は元データの目的変数の重み付け線形和
    
    \begin{equation}
      \hat{y}
      =
      \boldsymbol{w}(\boldsymbol{x})^{\mathsf{T}}\boldsymbol{y},
      \qquad
      \boldsymbol{w}(\boldsymbol{x})^{\mathsf{T}}
      =
      (1,\boldsymbol{x}^{\mathsf{T}})
      (X^{\mathsf{T}}X)^{-1}
      X^{\mathsf{T}}
    \end{equation}
    
    -   重みは元データと新規データの説明変数で決定


## 予測値の性質

-   推定量は以下の性質をもつ多変量正規分布
    
    \begin{align}
      \mathbb{E}[\hat{\boldsymbol{\beta}}]
      &=\boldsymbol{\beta}\\
      \mathrm{Cov}(\hat{\boldsymbol{\beta}})
      &=\sigma^{2}(X^{\mathsf{T}}X)^{-1}
    \end{align}
-   この性質を利用して以下の3つの値の違いを評価
    
    \begin{align}
      y&=(1,\boldsymbol{x}^{\mathsf{T}})\boldsymbol{\beta}+\epsilon
      &&\text{(観測値)}\\
      \tilde{y}&=(1,\boldsymbol{x}^{\mathsf{T}})\boldsymbol{\beta}
      &&\text{(最適な予測値)}\\
      \hat{y}&=(1,\boldsymbol{x}^{\mathsf{T}})\hat{\boldsymbol{\beta}}
      &&\text{(回帰式による予測値)}
    \end{align}
    
    -   $\hat{y}$ と $y$ は独立な正規分布に従うことに注意


# 信頼区間


## 最適な予測値との差

-   差の分布は以下の平均・分散をもつ正規分布に従う
    
    \begin{align}
      \mathbb{E}[\tilde{y}-\hat{y}]
      &=(1,\boldsymbol{x}^{\mathsf{T}})\boldsymbol{\beta}
        -(1,\boldsymbol{x}^{\mathsf{T}})\mathbb{E}[\hat{\boldsymbol{\beta}}]
        =0\\
      \mathrm{Var}(\tilde{y}-\hat{y})
      &=\underbrace{\sigma^{2}(1,\boldsymbol{x}^{\mathsf{T}})(X^{\mathsf{T}}X)^{-1}
        (1,\boldsymbol{x}^{\mathsf{T}})^{\mathsf{T}}}_{\text{\(\hat{\boldsymbol{\beta}}\)の推定誤差による分散}}
        =\sigma^{2}\gamma_{c}(\boldsymbol{x})^{2}
    \end{align}
-   標準化による表現
    
    \begin{equation}
      \frac{\tilde{y}-\hat{y}}{\sigma\gamma_{c}(\boldsymbol{x})}
      \sim \mathcal{N}(0,1)
    \end{equation}


## 信頼区間

-   未知の分散を不偏分散で推定
    
    \begin{equation}
      Z=
      \frac{\tilde{y}-\hat{y}}{\hat{\sigma}\gamma_{c}(\boldsymbol{x})}
      \sim \mathcal{T}(n{-}p{-}1) 
      \quad (\text{\(t\)分布})
    \end{equation}
-   確率 $\alpha$ の信頼区間
    
    \begin{equation}
      \mathcal{I}^{c}_{\alpha}
      =
      \left(
        \hat{y}-C_{\alpha}\hat{\sigma}\gamma_{c}(\boldsymbol{x}),\;
        \hat{y}+C_{\alpha}\hat{\sigma}\gamma_{c}(\boldsymbol{x})
      \right)
    \end{equation}
    
    \begin{equation}
      P(|Z| < {C_{\alpha}} | Z\sim\mathcal{T}(n{-}p{-}1))
      =\alpha
    \end{equation}
    
    -   最適な予測値 $\tilde{y}$ が入ることが期待される区間


# 予測区間


## 観測値との差

-   差の分布は以下の平均・分散をもつ正規分布に従う
    
    \begin{align}
      \mathbb{E}[y-\hat{y}]
      &=(1,\boldsymbol{x}^{\mathsf{T}})\boldsymbol{\beta}
        +\mathbb{E}[\boldsymbol{\epsilon}]
        -(1,\boldsymbol{x}^{\mathsf{T}})
        \mathbb{E}[\hat{\boldsymbol{\beta}}]
        =0\\
      \mathrm{Var}(y-\hat{y})
      &=\underbrace{\sigma^{2}
        (1,\boldsymbol{x}^{\mathsf{T}})(X^{\mathsf{T}}X)^{-1}
        (1,\boldsymbol{x}^{\mathsf{T}})^{\mathsf{T}}
        }_{\text{\(\hat{\boldsymbol{\beta}}\)の推定誤差による分散}}
        +\underbrace{\sigma^{2}}_{\text{誤差の分散}}
        =\sigma^{2}\gamma_{p}(\boldsymbol{x})^{2}
    \end{align}
-   標準化による表現
    
    \begin{equation}
      \frac{y-\hat{y}}{\sigma\gamma_{p}(\boldsymbol{x})}
      \sim \mathcal{N}(0,1)
    \end{equation}


## 予測区間

-   未知の分散を不偏分散で推定
    
    \begin{equation}
      Z=
      \frac{y-\hat{y}}{\hat{\sigma}\gamma_{p}(\boldsymbol{x})}
      \sim \mathcal{T}(n{-}p{-}1) 
      \quad (\text{\(t\)分布})
    \end{equation}
-   確率 $\alpha$ の予測区間 
    
    \begin{equation}
      \mathcal{I}^{p}_{\alpha}
      =
      \left(
        \hat{y}-C_{\alpha}\hat{\sigma}\gamma_{p}(\boldsymbol{x}),\;
        \hat{y}+C_{\alpha}\hat{\sigma}\gamma_{p}(\boldsymbol{x})
      \right)
    \end{equation}
    
    \begin{equation}
      P(|Z| < {C_{\alpha}} | Z\sim\mathcal{T}(n{-}p{-}1))
      =\alpha
    \end{equation}
    
    -   観測値 $y$ が入ることが期待される区間
    -   $\gamma_{p}>\gamma_{c}$ なので信頼区間より広くなる


# 実習 {background-color="#fef4f4"}


# 発展的なモデル


## 非線形性を含むモデル

-   目的変数 $y$
-   説明変数 $x_1,\dotsc,x_p$
-   説明変数の追加で対応可能
    -   交互作用 (交差項) : $x_ix_j$ のような説明変数の積
    -   非線形変換 : $\log(x_k)$ のような関数による変換


## カテゴリカル変数を含むモデル

-   数値ではないデータの例
    -   *悪性・良性*
    -   *血液型 (A型,B型,AB型,O型)*
-   適切な方法で数値に変換して対応
    -   2値の場合は 1,0 (真，偽) を割り当てる
        -   悪性 : 1
        -   良性 : 0
    -   3値以上の場合は **ダミー変数** を利用する (カテゴリ数-1個)
        -   A型 : (1,0,0)
        -   B型 : (0,1,0)
        -   O型 : (0,0,1)
        -   AB型 : (0,0,0)


# 実習 {background-color="#fef4f4"}


# 次回の予定

-   **第1回: 主成分分析の考え方**
-   第2回: 分析の評価と視覚化
