---
title: "統計データ解析"
subtitle: "第11講 実習"
date: "`r Sys.Date()`"
format:
    html: 
      toc: true
      html-math-method: katex
      self-contained: true
      grid: 
        margin-width: 350px
execute: 
  echo: true
  warning: false
reference-location: margin
citation-location: margin
tbl-cap-location: margin
fig-cap-location: margin
editor: visual
editor_options: 
  chunk_output_type: console
---

## 準備

以下で利用する共通パッケージを読み込む．

```{r}
library(conflicted) # 関数名の衝突を警告
conflicts_prefer(   # 優先的に使う関数を指定
    dplyr::filter(),
    dplyr::select(),
    dplyr::lag(),
    )
library(tidyverse)  
library(GGally)
library(broom)      # 解析結果を tibble 形式に集約
library(ggfortify)
library(cluster)
library(ggdendro)
#' macOSのための日本語表示の設定
if(Sys.info()["sysname"] == "Darwin") { # macOSか調べる
    theme_update(text = element_text(family = "HiraMaruProN-W4"))
    label_family <- "HiraMaruProN-W4"
} else {label_family <- NULL}
```

## k-means による非階層的クラスタリング
### 問題

データセット `japan_social.csv` を用いて以下を確認しなさい．

``` r
js_df <- read_csv("data/japan_social.csv") |>
    column_to_rownames(var = "Pref") |> # 'Pref'を行名に変換
    select(-Area) # 地方名は除く
```

- 関数 `stats::kmeans()` を用いて各変数平均0，分散1に標準化 (関数 `base::scale()` を利用)したデータを7クラスタに分割しなさい．
- 各クラスタ内の県名を表示しなさい．
- 2次元散布図に各クラスタを表示しなさい．
- データセット `omusubi.csv` でも確認しなさい．

```{r}

```

## k-medoids による非階層的クラスタリング
### 問題

データセット `japan_social.csv` を用いて以下を確認しなさい．

- 関数 `cluster::pam()` を用いて変数平均0，絶対偏差1に標準化したデータを7クラスタに分割しなさい．
- 各クラスタ内の県名を表示しなさい．
- 2次元散布図に各クラスタを表示しなさい．
- データセット `omusubi.csv` でも確認しなさい．

```{r}

```

## 凝集係数による距離の検討
### 問題

データセット `japan_social.csv` を用いて以下を検討しなさい．
- 関数 `agnes()` を用いて階層的クラスタリングを行いなさい
    - 標準化: 行う
    - データ距離: ユークリッド距離，およびマンハッタン距離
    - クラスタ距離: 群平均法
- 凝集係数を用いて2つのデータ距離の評価を行いなさい
  - 凝集係数が低いいくつかのデータを削除して評価しなさい

```{r}

```

## シルエット係数によるクラスタ数の検討
### 問題

データセット `omusubi.csv` を用いて以下を検討しなさい

- Hellinger距離を用いて距離行列を計算しなさい

::: callout-note
$\boldsymbol{p},\boldsymbol{q}$ を確率ベクトルとして定義される確率分布の距離
$$
\begin{equation}
  d_{\mathrm{hel}}(\boldsymbol{p},\boldsymbol{q})
  =
  \frac{1}{\sqrt{2}}d_{\mathrm{euc}}(\sqrt{\boldsymbol{p}},\sqrt{\boldsymbol{q}})
\end{equation}
$$
:::
- クラスタ数4-10のシルエット係数を比較しなさい
- 適当と思われるクラスタ数による分析を行いなさい
- Euclid距離を用いて同様な分析を行いなさい

```{r}

```
