---
title: "統計データ解析"
subtitle: "第10講 実習"
date: "`r Sys.Date()`"
format:
    html: 
      toc: true
      html-math-method: katex
      self-contained: true
      grid: 
        margin-width: 350px
execute: 
  echo: true
  warning: false
reference-location: margin
citation-location: margin
tbl-cap-location: margin
fig-cap-location: margin
editor: visual
editor_options: 
  chunk_output_type: console
---

## 準備

以下で利用する共通パッケージを読み込む．

```{r}
library(conflicted) # 関数名の衝突を警告
conflicts_prefer(   # 優先的に使う関数を指定
    dplyr::filter(),
    dplyr::select(),
    dplyr::lag(),
    yardstick::spec(),
    yardstick::precision(),
    yardstick::recall(),
    )
library(tidyverse)  
library(MASS)
library(broom)      # 解析結果を tibble 形式に集約
library(cluster)
```

## 距離の計算

### 問題

都道府県別の社会生活統計指標を用いて以下を確認しなさい．

``` r
#' データの読み込み方の例
js_df <- read_csv("data/japan_social.csv") |>
    column_to_rownames(var = "Pref") |> # 'Pref'を行名に変換
    select(-Area) # 地方名は除く
```

- 正規化せずにユークリッド距離とマンハッタン距離の計算を行いなさい．
- 正規化して上記と同様の計算を行いなさい．
- `daisy` による正規化を用いて，関東の都県同士の距離を表示しなさい．
- 大阪と四国の間の距離を表示しなさい．
- ユークリッド距離とマンハッタン距離の散布図を描き比較しなさい．

```{r}

```

## 階層的クラスタリング

### 問題

都道府県別の社会生活統計指標を用いて以下の分析を行いなさい．

- 平均0，分散1に正規化したデータのユークリッド距離を用いて，群平均法による階層的クラスタリングを行いなさい
- クラスタ数を5つとして分割を行いなさい

```{r}

```

## 階層的クラスタリング

### 問題

上記のデータを用いて以下の分析を行いなさい．

```{r}
#' データの読み込み 
om_data <- read_csv(file = "data/omusubi.csv")
om_df <- om_data |> column_to_rownames(var = "Pref")
```

- Hellinger距離を用いて距離行列を作成しなさい．
  
  $\boldsymbol{p},\boldsymbol{q}$ を確率ベクトルとして定義される確率分布の間の距離
	$$
    \begin{equation}
      d_{hel}(\boldsymbol{p},\boldsymbol{q})
      =
      \frac{1}{\sqrt{2}}d_{euc}(\sqrt{\boldsymbol{p}},\sqrt{\boldsymbol{q}})
    \end{equation}
	$$
	
- 群平均法による階層的クラスタリングを行いなさい
- クラスタ数を定めて2次元でのクラスタ表示を作成しなさい
  
```{r}

```
